【裁判字號】    89,上易,2921
【裁判日期】    891106
【裁判案由】    傷害（家庭暴力案件）
【裁判全文】
臺灣高等法院臺中分院刑事判決                  八十九年度上易字第二九二一號
    上 訴 人即
    自 訴 人即
    反 訴 被告  丙○○
    上 訴 人即
    自 訴 人即
    反 訴 被告  甲○○
    共      同
    指定辯護人  本院公設辯護人 乙○○
    上 訴 人即
    被  告  即
    反  訴  人  丁○○
    右  一  人
    選任辯護人  徐永城
右上訴人因被告等傷害（家庭暴力案件）案件，不服臺灣臺中地方法院八十八年度自
字第一二三八號中華民國八十九年十一月六日第一審判決，提起上訴，本院判決如左
：
    主  文
原判決撤銷。
丁○○傷害人之身體，處拘役伍拾日，如易科罰金以佰元折算壹日。
丙○○、甲○○均無罪。
    事  實
一、丙○○罹有小兒麻痺症，平日拄杖而行，甲○○為丙○○之大陸籍妻子，丁○○則為丙○○之弟，具有家庭暴力防治法第三條第四款所定之家庭成員關係。緣
    丙○○與丁○○平日感情不睦，於民國（以下同）八十八年十月二十四日中午十
    二時四十分許，在臺中縣外埔鄉○○村○○路二一○號住處二樓，丙○○與丁○○因用電問題發生爭執，丁○○忿而推倒丙○○，並基於普通傷害之犯意，徒手
    毆打丙○○，刻在浴室為小孩洗澡之丙○○妻子甲○○，聞聲亦衝出，三人遂扭
    打一起，終致丙○○受有肩及上臂扭傷之傷害，甲○○受有頭部皮下瘀傷約二×
    二公分、左肘部皮下瘀傷約三×三公分、左膝皮下瘀傷約二×二公分、右小腿皮
    下瘀傷約二×二公分等傷害。
二、案經丙○○、甲○○提起自訴。
    理  由
壹、自訴部分：
一、上訴人即被告（以下稱被告）丁○○矢口否認有何傷害自訴人丙○○之犯行，辯
    稱：當日丙○○與母親戊○○○發生爭執，其見丙○○持木條對母親揮舞，乃站
    在丙○○與母親中間，並手擋木條，詎甲○○反將其衝倒，丙○○並持杖對其
    揮打，甲○○並用不明物體狠擊其右頰，其並未傷害丙○○及甲○○云云。然查
    （一）右揭被告丁○○傷害自訴人丙○○及甲○○之事實，業據自訴人丙○○、
    甲○○指訴綦詳，並經渠等父母戊○○○、鄭坤玉證述當時渠等確有發生爭吵等
    情屬實，復有診斷證明書二份附卷可稽。（二）依被告丁○○選任辯護人所提辯
    護狀稱：「：：三人糾成一團」、「：：自訴人縱有受傷，無非是三人互扭所造
    成」等語，及經原審法院向李綜合醫院大甲分院函詢被告丁○○應診時主訴如何
    造成傷害一節，亦獲覆「病患受傷原因為兄弟失和打架所致」等語，有該醫院八
    十九年二月十五日（八九）李醫事字第○三六號函在卷可按，顯然被告丁○○確
    有毆打自訴人丙○○及甲○○，允無疑義。（三）另依證人陳再福於原審法院審
    理時證稱：「（八十八年十一月十一日晚上有無調解糾紛？）有」、「（當時他
    們是如何說的？）他們互相都說被對方打傷」、「當時他們父母說雙方都有受傷
    」等語，益徵本件確係自訴人丙○○、甲○○及被告丁○○間互毆所致。自訴人
    丙○○雖指訴被告丁○○以其扙前端不銹鋼部分對其傷害云云，惟該扙前端
    不銹鋼部分為尖銳之物，此據自訴人丙○○陳明在卷。設若被告丁○○以該部分
    傷害自訴人丙○○，所得之傷勢應非僅係肩及上臂扭傷之傷害，是自訴人丙○○
    之上開指訴顯難採信。惟被告丁○○確有徒手毆打丙○○及甲○○，是其所辯無
    非卸飾之詞，不足採信，事證明確，其犯行洵堪認定。
二、被告丁○○與自訴人丙○○係兄弟關係，與甲○○則為叔嫂關係，係家庭暴力防
    治法第三條第四款所定之家庭成員，被告丁○○傷害自訴人丙○○、甲○○之行
    為屬家庭暴力罪，核其所為，係犯刑法第二百七十七條第一項之傷害罪。原審予
    以論罪科刑，固非無見，惟查原判決於事實欄未明確記載被告丁○○為本件傷害
    犯行之地點，尚有未洽。被告丁○○此部分上訴意旨，仍執陳詞否認犯罪，空言
    指摘原判決此部分不當，固無可取，但原判決既有前述可議之處，此部分即屬無
    可維持，應由本院撤銷改判。爰審酌被告丁○○犯罪之動機、目的、手段、其品
    性及智識程度、犯罪所生之危害、自訴人二人所受之傷勢及其犯罪後之態度等一
    切情狀，量處如主文第二項所示之刑，並諭知易科罰金之折算標準。
貳、反訴部分：
一、反訴意旨以：反訴被告丙○○與反訴人丁○○於上開時地因用電問題發生爭執，
    反訴人丁○○憤而推倒反訴被告丙○○，並基於普通傷害之犯意，徒手毆打反訴
    被告丙○○後，反訴被告丙○○亦基於普通傷害之犯意，轉而持木條打反訴人丁○○，刻在浴室為小孩洗澡之反訴被告丙○○妻子即反訴被告甲○○，亦持木條
    衝出，而與反訴被告丙○○共同基於普通傷害之犯意聯絡，聯手毆打反訴人丁○○，三人扭打一起，終致反訴人丁○○則受有右耳道挫傷併出血（右耳混合性聽
    障，疑似右側顳骨外傷性骨折，合併外淋巴管）、胸挫傷併瘀青、右手臂挫傷
    、兩腿挫傷併瘀青、兩眼鞏膜下出血等傷害，反訴人丁○○並因此受有右耳混合
    性聽障之程度，因認反訴被告丙○○、甲○○涉有刑法第二百七十八條之重傷害
    罪嫌云云。
二、反訴被告丙○○、甲○○均堅決否認傷害反訴人丁○○之犯行，均辯稱：渠等未
    毆打丁○○，丁○○所受之傷是車禍而來云云。經查右揭反訴人丁○○指訴反訴
    被告丙○○及甲○○傷害之事實，無非以反訴人丁○○之指訴，復有診斷證明書
    影本三份附卷可參等為其論據。惟查（一）反訴人丁○○於八十八年八月二十六
    日確曾因車禍到醫院急診求治，診斷為左膝挫傷，當時主訴左膝疼痛，並未述及
    有頭暈或聽力減退情形，而後因感覺有耳鳴及聽力減退現象，於八十八年十一月
    十五日至醫院耳鼻喉科求診，門診時主訴為二十天前受鈍傷後所引起之耳鳴及聽
    力減退，經主治醫師診治後確定診斷為內耳淋巴管，依其就診紀錄，八十八年
    八月二十六日該次急診，可能與八十八年十一月十五日以後門診複診有關聯，此
    有光田綜合醫院八十九年二月二十五日光醫行字第八九甲○○七五號函附卷可稽
    。足見反訴人丁○○所患內耳淋巴管合併感音性聽障疾病不排除與其所受車禍
    之因素有關。（二）至於光田綜合醫院於八十九年四月一日出具之診斷證明書，
    固記載反訴人丁○○上開疾病應與其八十八年十一月十五日初診之前二十日所受
    頭部鈍傷有關，而與八十八年八月二十六日車禍當日傷害無關（見原審法院卷第
    一四四頁）云云。惟查反訴人丁○○於八十八年八月二十六日確曾因車禍到光田
    綜合醫院急診求治，診斷為左膝挫傷，當時主訴左膝疼痛等情，此有該光田綜合
    醫院八十九年二月二十五日光醫行字第八九甲○○七五號函附卷可稽，已如上述
    ，詎該院於八十九年四月一日出具之診斷證明書內，竟載明反訴人丁○○上開疾
    病「應起因於八十八年十一月十五日初診之前二十日左右：：：而與八十八年八
    月二十六日之車禍無關」等語，即有矛盾。且該院先是以正式公文稱反訴人丁○○八十八年八月二十六日該次急診，可能與八十八年十一月十五日以後門診複診
    有關聯，其後又以診斷證明書改稱反訴人丁○○上開疾病應與其八十八年十一月
    十五日初診之前二十日所受頭部鈍傷有關，而與八十八年八月二十六日車禍當日
    傷害無關。其前後立論已相互衝突，徵諸診斷證明書一般係應患者之要求所開具
    ，自應以較嚴謹之該院正式函文所載為依據。故光田綜合醫院於八十九年四月一
    日出具之診斷證明書應為本院所不採取。（三）依反訴狀所記載，反訴被告甲○○係「趁機用不明物體狠擊反訴人右頰，致反訴人當場血流如注」，其後並導致
    右耳混合性聽障之程度等情，其上開指訴果若屬實，徵諸反訴人丁○○於八十八
    年八月二十六日因車禍左膝挫傷，即立即到光田綜合醫院急診求治乙節，反訴人
    遭受反訴被告甲○○傷害至如此嚴重，竟未即刻求診就醫，而遲至案發後二十餘
    日始就醫，已有違常情。（四）依法醫博士葉昭渠所著「最新法醫學」所載「皮
    下出血（即俗稱瘀青）之外觀，於新鮮時即稍隆起突出，至二十四小時內漸次膨
    隆，以後溢出血管外之血液之液狀部分漸次被吸收而漸次呈平狀縮小。顏色初為
    紫紅色或青紅色，後漸次為褐色，爾後變為綠黃色，逐呈黃色，二星期左右被吸
    收而痊癒」，是皮下出血於受傷二星期後即能完全痊癒，則反訴人丁○○上開右
    耳道挫傷併出血、胸挫傷併瘀青、右手臂挫傷、兩腿挫傷併瘀青、兩眼鞏膜下出
    血等傷害，竟於案發後三星期仍存在，顯有違常理，足見反訴人丁○○上開診斷
    證明書所記載之傷害，應非八十八年十月二十四日所受之傷。（五）反訴人丁○○先是指反訴被告甲○○執「不明物體」狠擊其頰部，嗣又改稱係以木條或木棍
    毆打渠，於本院最後言詞辯論其日又指稱反訴被告甲○○係以柺杖毆打其臉頰，
    前後所指已有所矛盾不一，自不足取。至於證人即反訴被告丙○○與反訴人丁○○之母證稱反訴被告甲○○持木條打反訴人丁○○，致其耳朵流血乙節，衡諸前
    開所述，應係偏頗之詞，而非事實，自不足資為反訴被告丙○○、甲○○不利之
    證據。此外又查無其他任何積極之證據，足認反訴被告丙○○、甲○○有上述犯
    行。詎原審未詳為勾稽，遽予論罪科刑，自有未洽。反訴被告丙○○、甲○○上
    訴意旨，指摘原判決此部份不當，非無理由，自應予撤銷，並依法改判反訴被告
    丙○○、甲○○無罪。
參、據上論結，應依刑事訴訟法第三百六十九條第一項前段、第三百六十四條、第三
    百四十三條、第三百三十九條、第三百零一條第一項、第二百九十九條第一項前
    段、刑法二百七十七條第一項、第四十一條、罰金罰鍰提高標準條例第一條前段
    、第二條，判決如主文。
中      華      民      國      九十      年      三      月    二十七  日
                                  臺灣高等法院臺中分院刑事第十庭
                                        審判長法  官  林  照  明
                                              法  官  李  寶  堂
                                              法  官  蕭  廣  政
右正本證明與原本無異。
反訴部分得上訴，其餘不得上訴。
如不服本判決應於收受送達後十日內向本院提出上訴書狀，其未敘述上訴之理由者並
得於提起上訴後十日內向本院補提理由書（均須按他造當事人之人數附繕本）。
                     書記官  黃  禎  祥
中      華      民      國      九十      年      三      月   二十九   日
附錄論罪科刑法條：
刑法第二百七十七條第一項：傷害人之身體或健康者，處三年以下有期徒刑、拘役或
                          一千元以下罰金。
                                                                        Ｄ


司法院資訊處製作；財團法人民間司法改革基金會備份。
